【裁判字號】    99,訴,1570
【裁判日期】    990921
【裁判案由】    返還不當得利
【裁判全文】
臺灣臺北地方法院民事判決              99年度訴字第1570號
原      告  第一電阻電容器股份有限公司
法定代理人  丙○○
訴訟代理人  張旭業律師
            楊珮君律師
被      告  明安大廈Ａ棟管理委員會
法定代理人  戊○○
被      告  明安大廈Ｂ棟管理委員會
法定代理人  乙○○
訴訟代理人  余西鈞律師
上列當事人間請求返還不當得利事件，本院於民國99年9月7日言
詞辯論終結，判決如下：
    主      文
原告之訴及假執行之聲請均駁回。
訴訟費用新臺幣參萬陸仟玖佰伍拾伍元由原告負擔。
    事實及理由
一按訴狀送達後，原告不得將原訴變更或追加他訴。但請求之基
  礎事實同一、擴張或減縮應受判決事項之聲明者，不在此限，
  民事訴訟法第255條第1項第2款、第3款分別定有明文。原告起
  訴時僅列明安大廈Ｂ棟管理委員會（下稱Ｂ棟管委會）為被告
  ，並請求其給付新臺幣（下同）3,150,000 元，原告嗣於訴狀
  送達後，追加明安大廈Ａ棟管理委員會（下稱Ａ棟管委會）為
  被告，復變更請求金額如後列原告聲明項下所載，核原告所追
  加之新訴，與舊訴係本於同一基礎事實，且其所為訴之聲明變
  更，亦合於前開規定，均應准許。
二原告起訴主張：
  (一)伊於民國76年4 月15日買受坐落臺北市○○區○○段三小段
    417地號土地應有部分1250/10000，及其上824建號、門牌號
    碼臺北市○○路○ 段55巷27弄39號地下一層建物（下稱系爭
    地下室），惟因尚無利用計劃，故未為規劃使用。嗣於90年
    10月間，伊方將該地下室出租予被告作為停車場使用。
  (二)詎被告Ｂ棟管委會、Ａ棟管委會早於85年間起即私自於系爭
    地下室各劃設12個、8 個停車位出租收益，而依每車位每月
    2,500 元計算，則於85年至90年共60個月間，被告Ｂ棟管委
    會、Ａ棟管委會各受有收取租金之不當得利180萬元、120萬
    元，爰依民法第179 條規定，請求被告返還彼等所受之利益
    。
  (三)聲明為：
    1.被告Ｂ棟管委會應給付原告180 萬元，及自起訴狀繕本送
      達翌日起至清償日止，按年息百分之5 計算之利息。
    2.被告Ａ棟管委會應給付原告120 萬元，及自訴之變更狀繕
      本送達翌日起至清償日止，按年息百分之5 計算之利息。
    3.願供擔保請准宣告假執行。
三被告則抗辯：
  (一)Ａ棟管委會部分：
    伊從未介入系爭地下室停車位事宜，均由住戶自行停車，且
    伊未曾與原告訂立租約，租用該地下室作為停車場使用，於
    85年至90年間，伊亦未向在該地下室停車之住戶收取租金。
  (二)Ｂ棟管委會部分：
    1.原告已陳明無法證明伊確實成立，是伊既無當事人能力，
      則原告起訴顯不合法。又伊未於85年至90年間占用系爭地
      下室，且將該地下室劃設停車位出租收益，原告未能舉證
      證明前開期間究有何人使用系爭地下室之停車位，並繳交
      租金每車位每月2,500 元予伊，其請求不當得利顯乏依據
      。
    2.聲明為：
      原告之訴駁回。
      如受不利判決，願供擔保請准宣告免為假執行。
四得心證之理由：
  (一)按非法人之團體，設有代表人或管理人者，有當事人能力，
    民事訴訟法第43條第3 項定有明文。查被告Ｂ棟管委會為明
    安大廈Ｂ棟之住戶所組成，有一定名稱、設有代表人、且有
    獨立財產等情，業據證人即明安大廈Ｂ棟之住戶甲○○、辛
    ○○到庭證述明確（見本院卷第56-57頁、第105頁），是雖
    其並未依公寓大廈管理條例第55條第1 項規定向主管機關報
    備其成立，仍不失為非法人團體之性質，依法即有當事人能
    力。被告Ｂ棟管委會辯稱其並無當事人能力云云，顯有誤認
    ，自非可採。
  (二)原告起訴主張：被告Ａ棟管委會、Ｂ棟管委會於85-90 年間
    無權占用系爭地下室，並在系爭地下室各劃分8 個、12個車
    位，出租他人收益等語。被告Ａ棟管委會、Ｂ棟管委會則否
    認有占用系爭地下室劃設車位並出租收益之情事。經查：
    1.明安大廈分為Ａ、Ｂ兩棟，均為地上七層、地下一層建物
      ，而該兩棟建物之地下室（即系爭地下室）相通，自Ａ、
      Ｂ棟建物各可由樓梯通達至系爭地下室；早年系爭地下室
      係閒置，後來改建為停車場，出入口設在明安大廈Ｂ棟等
      情，業經證人即明安大廈Ａ、Ｂ棟住戶庚○○、甲○○證
      述明確在卷（見本院卷第58頁、第56頁）。
    2.又證人即明安大廈Ｂ棟住戶甲○○、辛○○、壬○○到庭
      一致證稱：當初因為系爭地下室閒置，Ｂ棟有住戶提議將
      系爭地下室改建為停車場使用，後來有意願的人就自己集
      資進行改建工作，改建工作完成後，想要到系爭地下室停
      車者，就和原始出資者分攤改建費用等語（見本院卷第56
      頁背面、第104頁背面、第106頁），證人蔡國權、壬○○
      另證稱：90年間原告派員與被告Ｂ棟管委會溝通，說要針
      對系爭地下室之使用訂立租約，後來被告Ｂ棟管委會於90
      年10月間與原告簽約承租系爭地下室，租金由使用停車位
      之住戶平均分擔，住戶將停車位租金及每月管理費交給現
      任主委，再由主委統一將系爭地下室之租金匯給原告，在
      此之前，在系爭地下室停車之住戶均未繳交租金等語（見
      本院卷第104-106 頁）。
    3.另證人即明安大廈Ａ棟住戶丁○○則證稱：84年左右Ｂ棟
      有人主動將地下室進出口的磚造階梯改建成坡道，將地下
      室作為停車場使用，因為當時Ａ棟住戶也有停車需求，故
      被告Ａ棟管委會有製作問卷發給住戶，詢問是否願意將地
      下室也改建為停車場，後來有13戶願意分攤地下室改建費
      用，被告Ａ棟管委會有向這13戶收錢，並請人來進行地下
      室改建工程，改建好以後，到地下室停車之Ａ棟住戶只需
      繳交200 元水電費。到了90年之後，原告有派李守禮先生
      來找Ａ棟管委會，說是他們的股票要上市，要將閒置的財
      產做處理，被告Ａ棟管委會有派人出面去談，後來雙方決
      定，地下室從90年11月開始，由原告租給被告Ａ棟管委會
      ，被告Ａ棟管委會也不再向原告追討管理費，雙方並在90
      年11月10日正式簽訂契約，當時原告每月要求的租金是
      8,500 元，這筆這筆租金是由實際在地下室停車的Ａ棟住
      戶平均分攤等語（見本院卷第107 頁），而同棟之住戶庚
      ○○、王叔通亦證稱：90年11月以前在地下室停車確實無
      須給付租金等語（見本院卷第106-108頁）。
    4.綜合前述證人之證詞可知，有關系爭地下室改建為停車場
      一事，在明安大廈Ｂ棟部分，係由有意願在系爭地下室停
      車之Ｂ棟住戶主動為之，該改建工程並非被告Ｂ棟管委會
      所為；至明安大廈Ａ棟部分，雖被告Ａ棟管委會曾代僱工
      人進行改建工程，惟改建費用並非由被告Ａ棟管委會支付
      ，而是由欲在地下室停車之住戶所支付；且在原告於90年
      將系爭地下室分別出租予被告Ａ、Ｂ棟管委會之前，在地
      下室停車之明安大廈Ａ、Ｂ棟住戶，均未支付租金予被告
      Ａ棟管委會、Ｂ棟管委會，足證於85-90 年間，被告Ａ、
      Ｂ棟管委會並非系爭地下室之占有人，且彼等亦未擅將系
      爭地下室出租予他人收益，原告指稱彼等於前開期間無權
      占用系爭地下室云云，並非事實，誠無足取。
    5.至證人甲○○雖證稱：其是在86年9 月間買車，有將車停
      在系爭地下室，大約是從其買車後第11個月開始按月給付
      車位租金予被告Ｂ棟管委會之主委等語（見本院卷第 56-
      57頁、第103-104頁），然其另證稱：其是從9年前開始付
      車位租金等語（見本院卷第57頁），是針對其就系爭地下
      室之車位開始給付租金之時期，證人甲○○前後說辭不一
      ，且其說法與其餘證人所言均明顯相悖，要難遽採。原告
      另提出證人己○○、庚○○、黃靜華、甲○○填寫之意見
      調查表（見本院卷第12-14 頁、第46頁），作為明安大廈
      Ａ、Ｂ棟住戶確實自85年起向被告Ａ、Ｂ棟管委會租用系
      爭地下室停車位之佐證，然證人洪聰茂、王叔通均指出，
      該意見調查表是原告將地下室改建費給付予停車住戶時要
      求住戶填寫之制式文件（見本院卷第59頁、第108 頁），
      證人黃靜華更證稱：其未曾在系爭地下室停車，但因聽說
      可以領錢，故填寫該意見調查表，其僅在該意見調查表上
      簽名，其餘內容均非其填寫等語（見本院卷第59-60 頁）
      ，尤證原告請住戶填寫該意見調查表之程序並不嚴謹，住
      戶是否確實明瞭該問卷之內容而填寫，亦有疑問，是徒由
      該等意見調查表，亦不足以作成有利原告之認定，併予指
      明。
  (三)按無法律上之原因而受利益，致他人受損害者，應返還其利
    益。雖有法律上之原因，而其後已不存在者，亦同，民法第
    179 條規定甚明。查被告Ａ棟管委會、Ｂ棟管委會並未於85
    -90 年間期間無權占用系爭地下室，並將之出租收益，前已
    詳論，彼等即未因無權占用系爭地下室而受有利益，並致原
    告受損害，是原告依前開規定要求被告二人返還所受利益，
    即非有理。
  (四)綜上所述，原告依民法第179 條規定，請求被告Ａ棟管委會
    、Ｂ棟管委會各給付其120萬、180萬元，並均加計自起訴狀
    繕本送達翌日起算之法定遲延利息，為無理由，不應准許。
    原告之訴既經駁回，其假執行之聲請即失所附麗，應併予駁
    回之。
  (五)本件事證已明，兩造其餘主張及舉證，核與判決結果無影響
    ，於茲不贅。
五訴訟費用負擔之依據：民事訴訟法第78條。
六原告應負擔之訴訟費用，依後附計算書確定為如主文第2 項所
  示金額。
中    華    民    國    99    年    9     月    21    日
                  民事第七庭    法  官  陳婷玉
計  算  書
項      目        金  額（新臺幣）       備    註
第一審裁判費           32,185元
證人旅費                4,770元
合      計             36,955元
以上正本係照原本作成
如對本判決上訴，須於判決送達後20日內向本院提出上訴狀。如
委任律師提起上訴者，應一併繳納上訴審裁判費。
中    華    民    國    99    年    9     月    21    日
                                書記官  吳鸝稻

司法院資訊處製作；財團法人民間司法改革基金會備份。
